臺灣雲林方法院刑事判決　　　　　　　　 95年度訴字第850號
公　訴　人　臺灣雲林地方法院檢察署檢察官
被　　　告　丁○○
選任辯護人　詹漢山律師
　　　　　　楊銷樺律師
上列被告因誣告案件，經檢察官提起公訴（95年度偵字第169 號
），本院判決如下：
    主  文
丁○○犯誣告罪，處有期徒刑伍月。
    事  實
一、丁○○於民國93年10月間，為雲林縣警察局北港分局（下稱
    北港分局）宏仁派出所警員，負責戶口查察、值班、備勤、
    巡邏等業務；甲○○為北港分局第四組組長，負責督導、執
    行戶口查察、外事、後勤等業務。緣丁○○主觀上認為甲○○對其戶口查察業務之督導過於嚴格，因而心生不滿，明知
    甲○○未曾利用職權向轄區員警要求贈送茶葉而得免除業務
    督導缺失之申誡處分，竟意圖使甲○○受刑事處分，於93年
    10月11日14時23分許，在雲林縣元長鄉某處，以其使用之門
    號0000000000號行動電話撥打110 報案，向有偵查犯罪職務
    之公務員即雲林縣警察局勤務指揮中心受理警員劉寬座提出
    違反貪污治罪條例之告訴，虛構事實謊稱：其子陳明賢服務
    於北港分局擔任勤區警員，因遭甲○○督導查獲缺失，甲○○乃要求陳明賢購買茶葉相贈，即得免除申誡處分等不實事
    項，而向該管公務員誣告。嗣經雲林縣警察局指派該局督察
    室督察員乙○○調查，發覺甲○○並無上開檢舉內容所指情
    事，乃循報案電話通聯紀錄，查悉上情。
二、案經雲林縣警察局移送臺灣雲林地方法院檢察署檢察官偵查
    起訴。
    理  由
壹、證據能力部分：
一、按被告以外之人於審判外之陳述雖不符刑事訴訟法第159 條
    之1 至之4 等4 條之規定，而經當事人於審判程序同意作為
    證據，法院審酌該言詞陳述或書面陳述作成時之情況，認為
    適當者，亦得為證據，刑事訴訟法第159 條之5 第1 項定有
    明文。
二、經查，本院認定被告犯罪事實所憑之下列證據，各經檢察官
    及被告、辯護人於本院審理時明確表示對該等證據之證據能
    力不爭執，同意使用作為認定事實之依據；本院復審酌上開
    文書、言詞陳述作成時，較無人情施壓或干擾之情形，以之
    作為證據亦屬適當，是該等文書、陳述均具有證據能力。
貳、實體部分：
一、訊據被告丁○○固不否認其於上開時間，撥打110 報案電話
    ，向受理警員謊稱甲○○要求所轄北港分局警員陳明賢購買
    茶葉相贈，即能免除申誡處分之事實，惟矢口否認有何誣告
    犯行，辯稱：當時母親病危，心情低落，而甲○○督導業務
    嚴厲，並常在同事面前對我諷刺，我才撥打報案電話，本意
    係在捉弄甲○○，並非意圖使其受刑事處分；且北港分局並
    無陳明賢之人，兒子尚在就學中，非從事警察工作，依該檢
    舉內容，亦無使甲○○受刑事處分之虞云云。經查：
  (一)被告於93年10月11日14時23分許，以其使用之門號00000000
    00號行動電話撥打110 報案，向有偵查犯罪職務之公務員即
    雲林縣警察局勤務指揮中心受理警員劉寬座報案等情，業據
    被告於本院審理時供承不諱（見本院卷第42頁），復有雲林
    縣警察局勤務指揮中心110 受理各類案件紀錄表1 紙、同局
    調閱通聯及使用者資料申請單暨所附之查詢單明細各1 份及
    內政部警政署刑事警察局94年1 月11日刑鑑字第0940006171
    號鑑定書暨所附之丁○○聲譜分析結果表一覽表在卷可憑（
    見他字卷第6 、22-24 及第26-33 頁）；而上開門號行動電
    話原係由袁琤雯申請，經柳和元轉交由被告使用中之事實，
    亦據證人袁琤雯、柳和元於警詢中證述一致（見他字卷第14
    、15、16頁），並與被告所供情節相符，均堪認定。再被告
    撥打上開報案電話之地點，係在雲林縣元長鄉某處乙節，可
    由上開查詢單所載發話基地台為設置在「雲林縣元長鄉○○
    路1 號2 樓」之「元長元長台」等語（見他字卷第24頁）可
    資佐證，被告雖辯稱其報案之地點係在雲林縣水林鎮○○路
    某處，惟被告於本院供承：我當時係在備勤中，人均在北港
    地區，不敢跑太遠等語（見本院卷第46頁），是以其當時既
    在備勤中，倘離備勤地點過遠，恐有擅離職役而受行政懲處
    之虞，故其辯稱未離開北港地區一情，即有逃避行政責任之
    考量，可信度已不高；況且，本院依職權函詢中華電信股份
    有限公司行動通信分公司臺中營運處略覆稱：於93年10月11
    日，在雲林縣水林鎮○○路上撥打行動電話，其服務之基地
    台為設在雲林縣北港鎮○○里○○路10 8之16號之「北港蘇
    秦台」，就該公司當時基地台網路而言，「元長元長台」不
    會涵蓋雲林縣水林鎮○○路等語，有該公司95年12月29日行
    中客服字第0950000050號函暨所附之待查事項說明1 份在卷
    足稽（見本院卷第28-29 頁），亦可認被告確係在雲林縣元
    長鄉某處，撥打上開報案電話。
  (二)被告於上開報案電話中，係稱其子陳明賢服務於北港分局擔
    任勤區警員，因遭該分局第四組組長甲○○查獲缺失，甲○○即要求購買茶葉相贈，以免除申誡處分等情，有雲林縣警
    察局受理民眾110 報案譯文紀錄表1 份附卷可查（見他字卷
    第7 頁），而北港分局並無陳明賢警員，且甲○○亦未曾要
    求轄區警員購買茶葉相贈一情，亦據雲林縣警察局督察室派
    員調查屬實，並有證人許仟鴻、朱禎祥、吳寬明、甲○○訪
    問紀錄表、雲林縣警察局北港分局員警名冊及雲林縣警察局
    北港分局93年7 月2 日起至同年10月18日止由甲○○督導之
    戶口查察督導報告各1 份在卷可佐（見他字卷第9 頁、17-2
    1 頁及卷外附件6 之2） ，參以被告為北港分局宏仁派出所
    警員，復於本院自承知悉北港分局並無陳明賢之人，及不知
    甲○○曾否向警員索賄情事，堪認被告向110 報案檢舉之上
    開事實確屬虛妄。
  (三)至被告辯稱係因母親病危，心情不佳，又甲○○督導勤務嚴
    厲，致未能控制情緒，憤而撥打報案電話洩忿，純屬捉弄而
    已，無使甲○○受刑事處分之意圖；況且北港分局無陳明賢
    之人，其子尚在學，甲○○並無因此即受刑事處分之虞云云
    。惟查：
  (1)被告於本院供稱：甲○○曾在同事面前嘲諷我，又其在裝備
    檢查時，僅有裝備稍不乾淨情事，惟因裝備檢查並無處分規
    定，甲○○即假戶口查察缺失名義，記我2 次申誡；又曾因
    「值室」勤務服裝不整，遭甲○○處以申誡3 次，然同次遭
    查獲未實際「值勤巡邏」之警員，甲○○卻僅處以申誡1 次
    ，顯不公平等語（見本院卷第50、52頁反面），可認被告因
    甲○○對其業務督導嚴厲、賞罰不公、公然嘲諷，心有不滿
    ，適足證被告有挾怨誣告甲○○之動機。
  (2)觀諸上開報案內容略載明：110 ，我要檢舉北港分局四組組
    長甲○○，我兒子在派出所擔任管區（警員），甲○○查到
    （缺失）要記申誡，表示若不要讓他處分，就要買茶葉來送
    ，否則就要處分，是我小孩回家講給我聽的，請你查查看，
    不查的話，我就去警政署檢舉等語（見他字卷第7 頁），佐
    以110 報案系統乃開放由一般人民於發現刑事案件時，撥打
    該號電話促請警方偵辦、處理，而以被告身為警察人員，並
    供承曾在勤務指揮中心服務過（見本院卷第51頁），其對上
    開無庸舉證之公眾週知事實，自亦知之甚稔，是以被告檢舉
    甲○○涉嫌以職務上之行為要求轄區警員給付賄賂之明確內
    容，必將使警方發動初步偵查作為，而有使甲○○受刑事調
    查及處分之意圖昭然若揭；況以被告復向受理警員恫稱若不
    處理本案，即轉向內政部警政署檢舉等情觀之，顯見被告當
    時積極要求追辦本案到底之決心，而非僅係玩笑言語，其有
    使人受刑事制裁之意圖，亦甚明確。
  (3)按刑法上誣告罪之成立，在主觀方面，固須申告者有使人受
    刑事或懲戒處分之意思，在客觀方面，尤須所虛構之事實足
    使被誣告人有受刑事或懲戒處分之危險，若申告他人有不法
    行為，而其行為在刑法上並非構成犯罪，則被誣告者既不因
    此而有受刑事訴追之虞，即難論申告者以誣告之罪（最高法
    院20年上字第1700號判例意旨參照）。換言之，申告者有使
    人受刑事處分之意思，其所虛構之事實，在刑法上構成犯罪
    ，受誣告者因此而有受刑事訴追之虞，即符合誣告罪之構成
    要件，所謂在刑法上並非構成犯罪，係指所誣之事實，純屬
    民事糾紛，受誣者當然即無受刑事訴追之危險性。再按公務
    員對於違背職務之行為，要求、期約或收受賄賂，或其他不
    正利益者，處3 年以上10年以下有期徒刑，得併科7 仟元以
    下罰金，刑法第122 條第1 項定有明文。又貪污治罪條例第
    4 條第5 款復加重刑責為處無期徒刑或10年以上有期徒刑，
    得併科新臺幣1 億元以下罰金。經核上開被告檢舉甲○○向
    「陳明賢」索取茶葉以免申誡處分之內容，倘若屬實，則甲○○可能涉犯前揭刑法第122 條第1 項及貪污治罪條例第4
    條第5 款之違背職務賄賂罪嫌，即在刑法上構成犯罪，非僅
    當事人間之民事糾紛（如單純買賣之積欠貨款不還），或無
    待調查、一望即知不能構成犯罪之事實（如張三在火星殺人
    ），已有使甲○○受刑事處分之危險性。另證人即負責調查
    甲○○有無涉嫌假藉職務索賄之雲林縣警察局督察員乙○○
    於本院證稱：本案檢舉內容涉及贈送茶葉及免於處分，係有
    關刑事犯罪，可由督察室或刑警隊調查後，再移送地方法院
    檢察署，亦可直接移送由地方法院檢察署偵查，本案情形，
    因長官要求除調查檢舉人外，亦須一併調查甲○○，故著手
    調查曾因業務缺失而遭甲○○處分之北港分局同仁許仟鴻、
    朱禎祥、吳寬明，以釐清甲○○是否確有索賄情事，此乃調
    查之必然過程，倘本案經調查結果涉及貪瀆，仍應移送地方
    法院檢察署等語（見本院卷第47 -50頁），參諸雲林縣警察
    局督察室接獲本案檢舉電話後，係先核對北港分局員警名冊
    ，發覺無「陳明賢」或「陳正賢」之人，即回撥檢舉電話聯
    繫檢舉人，再約談被告，經被告表示與甲○○無仇隙，亦未
    曾因戶口業務缺失而遭甲○○處分，續訪查甲○○，亦否認
    有為檢舉內容行為，末則向許仟鴻等3 位警員查證，調查結
    果，就甲○○有無涉犯刑法第122 條或貪污治罪條例第4 條
    第5 款之罪嫌部分，由證人乙○○簽擬會請法制室、刑警隊
    表示意見等情，有雲林縣警察局94年3 月14日雲警刑一字第
    0940002003號函及雲林縣警察局案件調查摘要報告表各1 份
    在卷可憑（見他字卷第1-2 頁，及本院卷第61頁）。綜此，
    北港分局有無「陳明賢」或「陳正賢」之人，乃翻閱警員名
    冊而無須大費周章即能輕易查得，若單純謂無「陳明賢」、
    「陳正賢」之人，甲○○即無受刑事處分之虞，則誣告罪即
    無成立之可能性，蓋申告人所指之「刑事犯罪事實」經調查
    結果必屬虛妄；況且，雲林縣警察局督察室仍受命調出本案
    甲○○自93年7 月2 日起至同年10月18日止之戶口查察督導
    報告，業如上述，並逐一清查該報告中曾遭甲○○督導戶口
    缺失之警員，繼而就甲○○究有無向被影射為「陳明賢」、
    「陳正賢」之人即被告、許仟鴻、朱偵祥及吳寬明等人訪查
    ，並將調查結果彙整簽擬法制室、刑警隊表示意見，則職司
    偵查職務之公務員業已開啟刑事偵查程序，甲○○確已平白
    無故接受調查，依上開說明，甲○○即有受刑事訴追之危險
    性，而與誣告罪之構成要件相符。
  (四)綜上所述，本案事證明確，被告所辯均不足採，被告犯行堪
    予認定，應予依法論科。
二、核被告所為，係犯刑法第169 條第1 項之誣告罪。爰審酌被
    告身為警察，主觀上認甲○○對其勤務督導嚴勵、賞罰不公
    ，竟不思自我反省，反誣指甲○○索賄犯罪，致使刑事偵查
    機關浪費無益資源，進行調查其所誣指之犯罪情節，對國家
    司法權之行使，易致生錯誤之結果，亦有損受誣者之名譽，
    且於偵查中矢口否認撥打報案電話，不能知錯，惟念其迄本
    院審理時，坦承部分犯行，甲○○未因該誣告行為，致受刑
    事追訴之結果等一切情狀，量處如主文所示之刑。
據上論斷，應依刑事訴訟法第299 條第1 項前段，刑法第169 條
第1項，判決如主文。
本案經檢察官丙○○到庭執行職務。
中　　華　　民　　國　　96　　年　　2 　　月　　7 　　日
                  刑事第四庭  審判長法  官  吳福森
                                    法  官  李秋瑩
                                    法  官  曾鴻文
以上正本證明與原本無異。
如不服本判決，應於送達後10日內，向本提出上訴狀。（須附繕
本）
                                    書記官  顏錦清
中　　華　　民　　國　　96　　年　　2 　　月　　8 　　日
附錄本案論罪科刑法條全文：
刑法第169條第1項
意圖他人受刑事或懲戒處分，向該管公務員誣告者，處7年以下
有期徒刑。
